臺灣臺北地方法院民事裁定　　　　　　100年度家聲字第811號
聲　請　人　陳良豐
相　對　人　陳孝雙
代　理　人　劉懿德律師
相　對　人　陳君蕙
代　理　人　鄭琴枝
上列當事人間聲請定扶養費事件，本院裁定如下：
    主  文
聲請駁回。
聲請程序費用新台幣壹仟元由聲請人負擔。
    理  由
一、聲請意旨略以：聲請人高齡74歲，罹患軟骨症，年邁無法就
    業，且無任何收入藉以維生，生活困頓，無維持生活之能力
    。相對人係聲請人之子女，有扶養聲請人之義務，為此依非
    訟事件法第140條之1第1、2項，民法第1120條但書規定，請
    求酌定相對人自民國100年9月起至聲請人死亡之日止，按月
    於每月15日各給付聲請人新台幣（下同）1萬元，如遲誤一
    期履行者，其後之期間亦為亦已到期等語。
二、相對人陳孝雙則以：聲請人在相對人母親懷孕時有婚外情，
    相對人出生後，未曾提供生活費扶養相對人，且經常外宿不
    歸，嗣父母因聲請人外遇離婚，聲請人不願扶養相對人，並
    約定相對人在外發生任何事情，與其無關，離婚後未曾提供
    分毫扶養費，更從未探視相對人，對相對人毫無父子情分。
    請依民法第1118條之1第2項之規定，免除相對人之扶養義務
    。又相對人罹患肝癌，需要高額之保養及醫療費用，又須扶
    養罹患類風濕關節炎及肝硬化合併食道靜脈曲張之母親，每
    月需支出4萬4千元之費用，並無扶養聲請人之能力，縱有扶
    養之義務，亦請斟酌相對人之能力定之等語，資為抗辯。相
    對人陳君蕙則辯稱：相對人每月收入僅1萬8千元，尚須扶養
    1名剛出生之子女，並無扶養聲請人之能力；又聲請人在相
    對人年幼時，未曾扶養相對人，且情節重大，請依法免除相
    對人之扶養義務等語。
三、聲請人主張其為相對人父親之事實，業據其提出戶籍謄本為
    證，且為相對人所不爭執，堪信為真。按直系血親相互間，
    互負扶養之義務。受扶養權利者為直系血親者，以不能維持
    生活為限。因負擔扶養義務而不能維持自己生活者，免除其
    義務。但受扶養權利者為直系血親尊親屬或配偶時，減輕其
    義務。為民法第1114條第1款、第1117條、第1118條所明定
    。又民法第1118條規定因負擔扶養義務而不能維持自己生活
    者，免除其義務。但受扶養權利者為直系血親尊親屬或配偶
    時，減輕其義務。依此規定，直系血親卑親屬因負擔扶養義
    務而不能維持自己生活者，固僅得減輕其義務，而不得免除
    之；惟此係指直系血親卑親屬有能力負擔扶養義務而言，倘
    該直系血親卑親屬並無扶養能力，自無該條規定之適用（最
    高法院91年台上字第1798號判例意旨參照）。所謂有扶養能
    力，係指負扶養義務後仍可維持自己之原有相當之生活而言
    ，即負扶養義務後，生活雖非毫無減縮，但不應因而發生重
    大惡化。是扶養義務之發生，必須扶養權利人有扶養之必要
    ，扶養義務人有扶養之可能。而直系血親尊親屬受扶養者，
    仍須以不能維持生活者為限。所謂不能維持生活，係指不能
    以自己之財產及勞力所得以維持自己之生活而言。
四、經查：
（一）聲請人部分：
      聲請人現年高齡74歲（26年10月16日生），每月除領取3
      千元之老人福利金外，並無其他收入，名下亦無任何財產
      ，已據聲請人陳明在卷，並有稅務電子閘門財產所得調件
      明細表足參，確有不能維持生活之情形，而有受扶養之必
      要。
（二）相對人陳君蕙部分：
      相對人陳君蕙名下除有86年出產之福特六和汽車壹輛外，
      99年度之收入總額為120,960元，亦有財產所得調件明細
      表足參，相對人陳君蕙居住台中市，以行政院主計處公佈
      之台中市99年度平均每人月消費支出為19,627元，相對人
      陳君蕙每月1萬8千元之收入，根本不足以維持其個人之基
      本需求，故相對人陳君蕙辯稱其無扶養之能力，即非無據
      。
（三）相對人陳孝雙部分：
   1、相對人陳孝雙為執業醫生，99年度之收入總額為1,791,47
      4元，名下尚有價值5,033,766元之不動產，有稅務電子閘
      門財產所得調件明細表足稽，平均月收入近15萬元，扣除
      其個人及母親每月所需4萬4千元後，仍有扶養聲請人之能
      力，依法應負擔扶養聲請人之義務。
   2、惟按受扶養權利人對負扶養義務者、其配偶或直系血親故
      意為虐待、重大侮辱或其他身體、精神上之不法侵害行為
      。對負扶養義務者無正當理由未盡扶養義務，且情節重大
      者，法院得免除其扶養義務。為民法第1118條之1第2項所
      明定。聲請人自認在相對人陳孝雙出生後，從未盡扶養之
      義務，棄養相對人陳孝雙，其所有金錢都因玩股票輸光等
      情（見本院10 0年10月19日非訟事件筆錄）。聲請人在相
      對人陳孝雙年幼時有能力扶養，卻不盡扶養義務，在相對
      人陳孝雙年僅6歲時離婚，亦未支付分文扶養費用，或探
      視相對人陳孝雙，對相對人陳孝雙毫無父子情分，其無正
      當理由未盡扶養義務，情節重大，應依上開規定，免除相
      對人陳孝雙之扶養義務。
五、綜據上述，聲請人依民法第1120條規定，請求相對人自100
    年9月起至聲請人死亡之日止，按月各給付聲請人1萬元之扶
    養費，並無理由，應予駁回。爰裁定如主文。
中    華    民    國   100    年    11    月    7     日
                         家事法庭法  官  吳素勤
以上正本係照原本作成。
如對本裁定抗告，須於裁定送達後10日之不變期間內，向本院提
出抗告狀，並繳納抗告費新臺幣1,000 元
中    華    民    國   100    年    11    月    7     日
                                 書記官  郭麗琴